【裁判字號】    94,簡上,52
【裁判日期】    950703
【裁判案由】    返還訂金
【裁判全文】
臺灣基隆地方法院民事判決              94年度簡上字第52號
上  訴  人  丙○○
訴訟代理人  李詩皓律師
複  代理人  乙○○
被  上訴人  甲○○
訴訟代理人  詹振寧律師
上列當事人間請求返還定金事件，上訴人對於中華民國94年9月
16日本院基隆簡易庭94年度基簡字第455號第一審判決提起上訴
，本院於95年6月19日言詞辯論終結，判決如下：
    主      文
原判決廢棄。
被上訴人應給付上訴人新臺幣肆拾萬元，及自民國九十四年三月
二十四日起至清償日止，按年息百分之五計算之利息。
第一、二審訴訟費用由被上訴人負擔。
上訴人假執行之聲請駁回。
    事實及理由
一、按第二審訴之變更或追加，非經他造同意，不得為之，但請
    求之基礎事實同一者，或他造於訴之變更或追加無異議而為
    本案之言詞辯論者視為同意變更或追加，不在此限，民事訴
    訟法第436條之1第3項準用第446條第1項、第463條、第255
    條第1項第2款、第2項定有明文。本件上訴人於原審係依民
    法第249條第3款之規定請求被上訴人返還定金400,000元及
    自支付命命送達翌日起至清償日止，按年息百分之5計算之
    利息；嗣於本院審理時以兩造間咖啡店轉讓契約業已解除為
    由，追加以民法259條第1款、第2款之規定為同上之單一請
    求，其請求之基礎事實同一，且被上訴人於言詞辯論期日並
    無異議而為本案之言詞辯論，依前開法條規定，上訴人訴之
    追加，自應准許。
二、本件上訴人起訴主張：
(一)上訴人丙○○於民國93年9月4日與被上訴人甲○○合意締結
    咖啡店轉讓契約，約定上訴人以新台幣 (下同) 2,800,000
    元頂讓客喜康北投店 (地址：臺北市○○區○○路2段48號1
    樓)，上訴人並應先給付定金400,000元，惟於簽約當日，因
    被上訴人忘記攜帶書面之轉讓契約書，兩造乃未簽訂書面之
    轉讓契約書，然上訴人認兩造既已就咖啡店轉讓之價金及標
    的物互相表示意思一致，咖啡店轉讓契約即已有效成立，乃
    依約交付定金400,000元與被上訴人。嗣因被上訴人並未依
    約履行契約，經上訴人查證上開咖啡店根本非被上訴人所有
    ，上開咖啡店店長與被上訴人仍在涉訟中，上開咖啡店轉讓
    契約顯因可歸責於受定金之被上訴人之事由致不能履行，上
    訴人屢向被上訴人請求返還其所收受之定金，惟均遭被上訴
    人以兩造已結束之感情及懷孕為由而拒絕返還，上訴人乃依
    民法第249條第3款之規定，訴請被上訴人返還其所收受之定
    金400,000元及法定遲延利息；嗣於本院審理時另以上開咖
    啡店轉讓契約係因可歸責於被上訴人之事由致給付不能，上
    訴人依民法第256條之規定，於94年10月5日通知解除兩造間
    上開咖啡店轉讓契約，翌 (6)日由被上訴人之受僱人收受上
    開解除契約通知函之送達，兩造間上開咖啡店轉讓契約已於
    94 年10月6日解除，上訴人亦得本於民法第259條第1款、第
    2款之規定訴請被上訴人返還其所收受之定金400,000元及法
    定遲延利息。為此，依民法第249條第3款及同法第259條第1
    款、第2款之規定，訴請被上訴人返還定金400,000元及自支
    付命令送達翌日即94年3月24日起至清償日止，按年息百分
    之5計算之利息等語。
(二)對被上訴人抗辯之陳述：
１、兩造間上開咖啡店轉讓契約存在之事實，已經被上訴人在原
    審所自認，毋庸舉證。
２、上開咖啡店之負責人為趙哲緯，非屬被上訴人經營，被上訴
    人就系爭標的物之履行顯為不能，自與給付遲延需經催告始
    得解除契約者有別。
３、被上訴人自收受支付命令、提出異議狀均以「台北縣板橋市
    ○○街23巷29號1樓」為送達處所，被上訴人否認上訴人解
    除契約通知函由被上訴人或其受僱人收受，及否認收受店章
    為其所有，顯無理由，且被上訴人如未收受解除契約通知函
    之送達，上訴人再以95年6月19日民事準備書狀之送達為解
    除上開咖啡店轉讓契約之意思表示之通知。
４、上訴人否認曾表示被上訴人倘有身孕，錢及小孩任憑處置，
    而係上訴人偕同盧拯元、黃渼淇、陳玉娟前往被上訴人店址
    商談返還定金400,000元，然被上訴人於席間一直以感情及
    懷孕為由，模糊上訴人請求返還定金之焦點，以致該次商談
    無功而返等語。
三、被上訴人則以：上訴人既係依據上開咖啡店轉讓契約而請求
    被上訴人返還所收受之定金400,000元，則上訴人自應先就
    上開咖啡店轉讓契約合法成立及被上訴人收受定金400,000
    元之事實負舉證責任；退而言之，縱認兩造間確有所謂上開
    咖啡店轉讓契約存在，上訴人據以解除上開咖啡店轉讓契約
    之原因為因可歸責於被上訴人致給付不能，然給付不能與給
    付困難不同，上訴人未證明係因可歸責於被上訴人致給付不
    能而取得合法解除契約之權限，率依民法第256條之規定解
    除上開咖啡店轉讓契約，其法律上見解亦有違誤；況上訴人
    於94年10月5日通知解除兩造間上開咖啡店轉讓契約之律師
    函，並非由被上訴人或被上訴人之受僱人收受，其解除契約
    之意思表示通知尚未送達於被上訴人，兩造間上開咖啡店轉
    讓契約顯未合法解除。再者，兩造曾為男女朋友，嗣因分手
    爭吵不休，上訴人乃於93年11月7日找盧拯元、黃渼淇、陳
    玉娟至被上訴人咖啡店中談論返還定金一事，因兩造之前曾
    發生性關係，被上訴人並因而懷有身孕，上訴人當日為確認
    被上訴人有無懷孕，乃要求被上訴人驗孕，且稱如被上訴人
    有孕，小孩及金錢任憑被上訴人處理，被上訴人乃由陳玉娟
    陪同入廁驗孕屬實，是系爭400,000元乃上訴人附停止條件
    之贈與，且停止條件成就，上訴人已無請求返還之理等語，
    資為抗辯。
四、本件原審以兩造間雖有轉讓咖啡店之契約存在，但上訴人迄
    未解除契約，上訴人即不得依民法第249條、第259條規定請
    求返還定金為由，判決上訴人全部敗訴。上訴人全部聲明不
    服，聲明：廢棄原判決，並請求被上訴人應給付上訴人400,
    000元及自支付命令送達翌日即94年3月24日起至清償日止，
    按年息百分之5計算之利息，暨陳明願供擔保請准宣告假執
    行。被上訴人則聲明：駁回上訴。
五、本院整理兩造爭執之事項為：(1)上開咖啡店轉讓契約已否成
    立？(2)如上開咖啡店轉讓契約已成立，是否應可歸責於被上
    訴人之事由致給付不能？(3)上訴人以給付不能為由解除上開
    咖啡店轉讓契約，其解除契約之意思表示是否已送達被上訴
    人或其受僱人，如是上訴人得否依民法第259條第1款、第2
    款之規定，請求返還已給付之定金及法定遲延利息？(4)上訴
    人有無以被上訴人懷孕為停止條件而贈與400,000元與被上
    訴人？
    茲分述如下：
(一)被上訴人雖於原審具狀否認有與上訴人合意締結上開咖啡店
    轉讓契約，並要求上訴人就此負舉證責任，然被上訴人嗣於
    原審94年9月7日言詞辯論時自認其與上訴人原為男女朋友關
    係，上訴人為供被上訴人資金週轉之用，曾交付被上訴人40
    0,00 0元，而於93年9月4日後至同年11月7日間，上訴人始
    向被上訴人表示要作為頂讓咖啡店之定金，被上訴人並表示
    同意願以2,800,000元頂讓咖啡店予上訴人，400,000元充當
    定金，其餘2,400,000元以分期方式給付，則上訴人曾交付
    被上訴人400,000元與上訴人作為上開咖啡店轉讓定金一節
    為兩造所共認之事實，且上開咖啡店轉讓契約非屬要式契約
    ，兩造既已就上開咖啡店轉讓契約之價金及標的物互相表示
    意思一致，並已交付定金400,000元，則上開咖啡店轉讓契
    約即已成立，是上訴人就其主張兩造間確有合意締結上開咖
    啡店轉讓契約，且已交付定金400,000元與被上訴人之事實
    ，已因被上訴人於原審自認而毋庸舉證，被上訴人嗣未能證
    明其於原審之自認與事實不符，而於本院審理時就已在原審
    自認之事實空言否認，即無理由。
(二)按因可歸責於債務人之事由，致給付不能者，債權人得請求
    損害賠償，又債權人於有第226條之情形時，得解除契約，
    民法第226條第1項、第256條分別定有明文；且依民法第256
    條規定之意旨，債權人毋庸為定期催告即得解除契約 (最高
    法院67年度台上字第3701號判例意旨參照) 。上訴人主張上
    開咖啡店轉讓契約之標的物非被上訴人所有，且被上訴人與
    上開咖啡店店長尚因案涉訟中一節，被上訴人就此並未有所
    爭執，且證人盧拯元於原審證稱：「本來被告 (指被上訴人
    ) 也是說要將店頂讓給我，但後來我發現發票上的負責人並
    不是被告，我就打算放棄」等語，是上訴人此部分之主張，
    自堪信實，則被上訴人就上開咖啡店轉讓契約之履行顯然已
    屬給付不能，而非不為給付或給付遲延，上開咖啡店轉讓契
    約既係因可歸責於被上訴人之事由致給付不能，則上訴人依
    民法第256條之規定未經定期催告逕行解除契約，於法有據
    被上訴人所辯上訴人並未合法取得解除上開咖啡店轉讓契約
    之權限等語，即無可採。
(三)次按解除權之行使，應向他方當事人以意思表示為之，民法
    第258條第1項亦有明文。本件上訴人主張其於94年10月5日
    以被上訴人給付不能為由未經定期催告逕以景玉鳳律師事務
    所函通知被上訴人已解除上開咖啡店轉讓契約，該解除契約
    通知函於94年10月6日送達被上訴人之受僱人一節，並提出
    兩造不爭之景玉鳳律師事務所函、掛號郵件收件回執為證，
    雖被上訴人辯稱該解除契約通知函並未合法送達被上訴人等
    語，然觀諸兩造不爭之掛號郵件收件回執，其送達地址為台
    北縣板橋市○○街23巷29號1樓，核與支付命令送達地址及
    被上訴人聲明異議狀所載之送達地址相符，且觀諸兩造不爭
    之掛號郵件收件回執所蓋之嘉馥有限公司店章核亦與支付命
    令送達證書所蓋之嘉馥有限公司店章相同，負責人亦均為甲
    ○○，是解除契約通知函顯然已由被上訴人之受僱人代為收
    受而生解除契約之效力，又解除契約時，當事人雙方回復原
    狀之義務，除法律另有規定或契約另有訂定外，依左列規定
    ：一  由他方所受領之給付物，應返還之。二  受領之給付
    為金錢者，應附加自受領時起之利息償還之，民法第259條
    第1款、第2款分別定有明文，是上訴人以解除契約後回復原
    狀之法律關係請求被上訴人返還巳受領之定金400, 000元，
    及自支付命令送達翌日起至清償日止按年息百分之5計算之
    利息，為有理由，被上訴人所辯上訴人解除契約通知函未合
    法送達被上訴人或受僱人，尚未生解除契約之效力等語，亦
    無足採。
(四)被上訴人雖又辯稱：上訴人曾以被上訴人懷孕為停止條件而
    贈與400, 000元與被上訴人等語，然此為上訴人所否認，被
    上訴人所舉之證人陳玉娟於原審固證稱：「．．．當被告甲
    ○○ (即被上訴人)提到懷孕事情，原告丙○○ (即上訴人)
    不相信，原告就要求驗孕，並且表示如果驗出懷孕，就要錢
    跟孩子任憑她處置．．．」、「．．．所以我就陪同被告去
    驗孕，結果驗出有懷孕．．．」、「．．．我個人認為原告
    所謂金錢任憑處置，指的應該就是四十萬元部分．．．」等
    語，然上訴人所舉之證人黃渼淇、盧拯元於原審則證稱未曾
    聽聞原告說過「如果被告驗出有懷孕，則錢及小孩任憑被告
    處置」等語，證人黃渼淇更證稱：「如果原告有在另一桌跟
    陳玉娟及被告甲○○表示錢及小孩任憑處置的話，他應該過
    來我們這一桌坐時會跟我們討論，但原告丙○○過來坐時，
    還在跟我們說被告甲○○不願還他錢一事。」等語，證人陳
    玉娟之上開證述顯與證人盧拯元、黃渼淇所述並不一致，且
    上訴人既是為追討被上訴人所收受之定金400,000元而邀約
    上開三位證人前往被上訴人經營之咖啡店，顯然上訴人於行
    前要求被上訴人返還定金400,000元之意思至為明確，若於
    協調過程中扯入感情、懷孕等事而期待一併處理，衡情上訴
    人應會針對定金400,000元如何處理做明確表示，焉會泛稱
    「錢及小孩任憑處置」，而不直言定金400,000元贈與被上
    訴人不再請求返還，並明白將此訊息告知在場三位證人？是
    證人陳玉娟於原審所證上訴人表示倘若被上訴人驗孕屬實，
    錢跟孩子任憑被上訴人處置等語，其真實性已堪質疑；況且
    被上訴人於原審陳稱：「因為當天原告有表示如果我懷孕就
    要任憑我處置，而且當天我們要談的就是小孩及錢的事情，
    所以我認為所謂任憑處置就是小孩及錢都是交給我處理，所
    以我不願意將40萬元交還給原告」等語，是依被上訴人之陳
    述，上訴人至多僅泛稱若被上訴人有懷孕，任憑處置，並未
    提及任憑處置之意義及內涵，而係被上訴人認為上訴人當天
    是要來談定金及小孩的事，所以上訴人所稱任憑處置就是金
    錢及小孩任憑處置之意，核亦與證人陳玉娟所證述上訴人明
    確稱金錢及小孩任憑處置之情不相符合，顯然證人陳玉娟原
    係參與兩造金錢糾紛之協調，嗣後又因被上訴人自稱懷孕，
    以致產生資訊認知錯誤，記憶紊亂，而將上訴人所稱倘若被
    上訴人懷孕，任憑處置，誤記為倘若被上訴人懷孕，金錢及
    小孩任憑處置，是上訴人縱如證人陳玉娟、被上訴人所述曾
    口出倘若被上訴人懷孕，任憑處置之語，其所謂任憑處置亦
    非必然與定金40 0,000元有關，證人陳玉娟所證金錢部分應
    係指定金400,00 0元，乃屬證人推測之意見而非陳述見聞之
    事實，亦難採信，是尚難以上訴人所稱倘若被上訴人懷孕，
    任憑處置等含混不清之語句，遽認上訴人有為含有附停止條
    件贈與之法效意思之意思表示，復參以兩造嗣後對於感情及
    金錢如何處置一事仍存有歧見，此有兩造均不爭執之簡訊紀
    錄在卷可稽，是被上訴人所辯上訴人已將定金400,000元以
    被上訴人懷孕為停止條件贈與被上訴人等語，尚難認已盡舉
    證之能事而不足採信。
六、綜上所述，上訴人依據民法第259條第1款之規定，訴請被上
    訴人給付400,000元及自支付命令送達翌日即94年3月24日起
    至清償日止，按年息百分之5計算之利息，即屬有據，為有
    理由，應予准許。原審未及審酌上訴人已解除上開咖啡店轉
    讓契約之事實，就上訴人此部分之請求，為其敗訴之判決，
    自有未洽，上訴意旨指摘原判決不當，求予廢棄改判，為有
    理由，爰判決如主文第1項至第3項所示。又
    本件之上訴利益未逾民事訴訟法第466條所定之數額，依同
    法第436條之2第1項規定，不得上訴第三審，則本院所為改
    判被上訴人勝訴之判決，即告確定，自無宣告假執行之必要
    ，上訴人所為假執行之聲請於法不合，應予駁回。
七、至上訴人另以有民法第249條第3款之事由，為與上開事由重
    疊為單一聲明之請求，本院既已依前揭規定准許原告請求，
    自無須就此部分併為審判，併予敘明。
據上論結，本件上訴為有理由，依民事訴訟法第436 條之1 第3
項、第450條、第78條，判決如主文。
中    華    民    國    95      年    7    月    3    日
                 民事庭審判長法  官  邱璿如
                             法  官  林李達
                             法  官  徐世禎
以上正本係照原本作成。
本件判決不得上訴。
中    華    民    國    95    年    7     月    3     日
                             書記官  賴敏慧


司法院資訊處製作；財團法人民間司法改革基金會備份。
